臺灣屏東地方法院刑事判決　　　　　　　100年度易字第936號
公　訴　人　臺灣屏東地方法院檢察署檢察官
被　　　告　劉玉蓮
　　　　　　曾美娥
上列被告因傷害等案件，經檢察官提起公訴（99年度偵字第9750
號），本院判決如下：
    主  文
劉玉蓮傷害人之身體，處拘役拾日，如易科罰金，以新臺幣壹
仟元折算壹日。
曾美娥傷害人之身體，處拘役貳拾日，如易科罰金，以新臺幣壹
仟元折算壹日；又公然侮辱人，處罰金新臺幣仟元，如易服勞
役，以新臺幣壹仟元折算壹日。
    事  實
一、劉玉蓮在屏東縣里港鄉里○路28之2 號經營「寶貝童裝店」
    ，於民國99年10月2 日上午10時許，因曾美娥將其所有車牌
    號碼HWA-056 號重型機車停放在「寶貝童裝店」門前，劉玉
    蓮乃將該機車牽放他處，曾美娥見狀即與劉玉蓮理論後騎乘
    上開機車離去。其後，於同日11時許，劉玉蓮見曾美娥騎乘
    機車在「寶貝童裝店」對向之里中路車道上行駛，於將行經
    「寶貝童裝店」前對向車道時，劉玉蓮竟基於傷害之犯意，
    穿越里中路車道，攔住曾美娥並以手拉扯曾美娥頭髮，致曾
    美娥重心不穩而人車倒地，旋曾美娥亦基於傷害之犯意，與
    劉玉蓮在該處互相拉扯、推擠，致曾美娥受有左大腿後方5
    ×4 公分瘀傷、左足4 公分淺裂傷、右膝5 ×5 公分瘀傷、
    右小腿2 ×1 公分擦傷之傷害；劉玉蓮則受有上側胸壁五道
    抓痕之傷害。繼之，曾美娥另基於公然侮辱之犯意，在其與
    劉玉蓮拉扯、推擠而屬不特定多數人得共見共聞之處所，以
    「瘋女人！破麻！這種女人不會有小孩，就算有小孩，小孩
    也不會好」之醜化、羞辱他人之負面貶抑性言語辱罵劉玉蓮
    ，足以減損劉玉蓮之聲譽。
二、案經劉玉蓮、曾美娥分別訴由屏東縣政府里港分局報告臺灣
    屏東地方法院檢察署檢察官偵查起訴。
    理  由
壹、證據能力
    被告以外之人於審判外之言詞或書面陳述，除法律有規定者
    外，不得作為證據，刑事訴訟法第159 條固定有明文，惟按
    被告以外之人於審判外之陳述，雖不符刑事訴訟法第159 條
    之1 至之4 之規定，而經當事人於審判程序同意作為證據，
    法院審酌該言詞陳述或書面陳述作成時之情況，認為適當者
    ，亦得為證據；又當事人、代理人或辯護人於法院調查證據
    時，知有第159 條第1 項不得作為證據之情形，而未於言詞
    辯論終結前聲明異議者，視為有前項之同意，同法第159 條
    之5 亦定有明文。查本院下列資以認定本案而具傳聞性質之
    證據，被告曾美娥同意上開證據有證據能力（見本院卷第21
    頁），另檢察官、被告劉玉蓮則均知有第159 條第1 項不得
    為證據之情形，於本院準備程序中均表示對上開證據之證據
    能力並無意見（見本院第20頁反面、第21頁），且檢察官、
    被告劉玉蓮迄言詞辯論終結前均未聲明異議，依上揭法條規
    定，視為同意作為證據，復經本院審酌上開言詞或書面陳述
    之作成情況，核無違法取證或其他瑕疵，認為以之作為證據
    為適當，洵具證據能力，且均經依法踐行調查證據程序（見
    本院卷第135 頁反面至第138 頁），自得為判斷之依據。
貳、實體部分
一、訊據被告劉玉蓮、曾美娥均不否認有於99年10月2 日上午10
    時許，雙方曾因停車問題而起爭執，並於同日上午11時許，
    在被告劉玉蓮經營址設屏東縣里港鄉里○路28之2 號「寶貝
    童裝店」對向車道處，再起爭執，雙方並有拉扯之舉等情，
    惟均矢口否認有何傷害或公然侮辱之犯行，被告劉玉蓮辯稱
    ：伊雖有與曾美娥爭吵，然伊僅拉住曾美娥之衣服，且曾美
    娥跌倒後係壓在其身上，是曾美娥所受傷勢與伊無關等語；
    被告曾美娥則以：當時劉玉蓮抓伊之頭髮，伊係為自衛始撥
    劉玉蓮胸部，伊亦無對劉玉蓮罵以「瘋女人！破麻（台語）
    ！這種女人不會有小孩，就算有小孩，小孩也不會好」之詞
    ，伊當時一句話都沒有說也沒有吵，僅默默離去等語置辯。
    經查：
(一)、於99年10月2 日上午10時許，被告曾美娥將其所有車牌號碼
    HWA-056 號重型機車停放於被告劉玉蓮經營、址設屏東縣里
    港鄉里○路28之2 號「寶貝童裝店」前，因該機車遭被告劉
    玉蓮牽放他處，被告2 人乃在「寶貝童裝店」前理論等節，
    業據被告2 人自承屬實（見本院卷第19頁反面、第20頁），
    首堪認定。
(二)、被告劉玉蓮、曾美娥傷害部分：
  1.被告劉美蓮於99年10月2 日上午11時許，見被告曾美娥騎乘
    機車在「寶貝童裝店」對向之里中路車道上行駛，而將行經
    「寶貝童裝店」前對向車道時，被告劉玉蓮即穿越里中路車
    道，攔住曾美娥並以手拉扯曾美娥頭髮，致曾美娥重心不穩
    而人車倒地，嗣被告2 人即在該處互相拉扯、推擠之事實，
    業據證人即現場目擊者陳吳招治於本院審理時結稱：99年10
    月2 日伊在里中路上擺攤，伊擺攤之位置與劉玉蓮經營之「
    寶貝童裝店」同側，當日曾美娥騎乘機車，自伊對向車道經
    過伊之攤位往「寶貝童裝店」方向行駛，恰巧有一個客人要
    離去，伊轉頭即見劉玉蓮穿越車道往曾美娥方向走去，並以
    手拉曾美娥頭髮，曾美娥因而人車倒地。其後，渠2 人即在
    該處互相打來打去。之後，路人見狀即將渠2 人分開後，渠
    2 人乃在該處爭吵，但伊並未聽聞渠2 人爭吵之內容等語（
    見本院卷第130 至133 頁），並有證人陳吳招治於本院審理
    時當庭繪製之現場相關位置圖1 紙在可稽（見本院卷第142
    頁）。衡之證人陳吳招治與被告2 人均非親故，應無偏頗虛
    構證言之理，且觀之證人陳吳招治所證情節已言明被告2 人
    互有傷害之舉，對被告2 人均非有利，益見證人陳吳招治所
    證非為坦護任何被告，是其證述堪可採信。況查被告劉玉蓮
    於本院準備程序時自承：伊有出店門與曾美娥理論，曾美娥
    就抓伊胸部，伊就拉曾美娥衣服；曾美娥有拉伊衣服致伊跌
    倒，曾美娥亦跌壓在伊身上，所以伊與曾美娥又開始拉扯等
    語（見本院卷第20頁）；曾美娥於本院準備程序時供認：伊
    要經過劉玉蓮店前面時，劉玉蓮跑出來拉伊頭髮約20分鐘之
    久，後來伊為了自衛撥劉玉蓮胸部一下，伊並自機車上摔跌
    下來等語（見本院卷第20頁），雖被告2 人就彼此之行為供
    述相歧，惟就當日彼此間確曾有拉扯、推擠之情則一，酌以
    常人卸責之心態，就己犯罪情節之供述，多有避重就輕之情
    ，復徵被告2 人所供情節亦與證人陳吳招治上揭證述內容未
    盡相符，是尚無從據被告2 人上揭供述，論斷被告2 人當日
    確切行為如何，然比對被告2 人上揭供述，堪認當日被告2
    人彼此間有拉扯、推擠之情無訛，此情則核與證人陳吳招治
    上揭證述被告2 人當日互有傷害之舉相符，益證證人陳吳招
    治上揭證述情節，應非子虛。
  2.被告劉玉蓮於翌日（3 日）前往沈正華診所就診，經該診所
    醫師沈正華診斷，認被告劉玉蓮受有上側胸壁五道抓痕之傷
    害，有該診所出具之診斷證明書1 紙、劉玉蓮出具之受傷照
    片2 紙在卷可考（見警卷第20頁）；被告曾美娥於99年10月
    6 日至長雄診所就醫，經該診所醫師吳炯寬診斷，認被告曾
    美娥受有受有左大腿後方5 ×4 公分瘀傷、左足4 公分淺裂
    傷、右膝5 ×5 公分瘀傷、右小腿2 ×1 公分擦傷之傷害，
    亦有長雄診所診斷證明書1 紙存卷可考（見警卷第21頁），
    參酌被告2 人均於本案發生後即至各該診所就醫，且參被告
    劉玉蓮受傷部位在上側胸部，核與被告曾美娥自承其出手撥
    被告劉玉蓮胸部相符；被告曾美娥受傷部位集中在下肢部分
    ，核與被告劉玉蓮供認被告曾美娥有跌倒之情相稱，堪信被
    告2 人上揭各該部分傷勢，確為當日被告2 人互相拉扯、推
    擠所致，是被告2 人因彼此之行為，各受有上揭傷害之事實
    ，亦堪認定。從而，被告劉玉蓮空言辯稱被告曾美娥所受傷
    勢與伊無關云云，顯非有理。
  3.彼此互毆，必以一方初無傷人之行為，因排除對方不法之侵
    害而加以還擊，始得以正當防衛論。故侵害已過去後之報復
    行為，與無從分別何方為不法侵害之互毆行為，均不得主張
    防衛權（最高法院30年度上字第1040號判例參照），查被告
    劉玉蓮見被告曾美娥坐在機車上仍拉扯被告曾美娥頭髮，客
    觀上當有造成被告曾美娥自機車上跌落受傷之可能，衡以被
    告劉玉蓮既可經營商店，足見其智識程度非低，對此自無不
    知之理，竟仍決意拉扯被告曾美娥頭髮，並進而與被告曾美
    娥互有拉扯、推擠之行為，是被告劉玉蓮主觀上自具傷害犯
    意。另觀之被告劉玉蓮所受前揭傷害，可知被告劉玉蓮係遭
    抓傷而非遭人推、撥成傷，足見被告曾美娥辯稱其僅以手撥
    被告劉玉蓮胸部云云，要與事實不符，且被告曾美娥既出手
    抓被告劉玉蓮胸部，客觀上實難認其所為係單純對於他人現
    在不法之侵害所為必要排除之抵擋防衛行為，是被告曾美娥
    主觀上亦具傷害他人犯意至明。綜上，被告2 人既均出於傷
    害之犯意，其2 人所為核屬不法侵害他人之互毆行為，依上
    揭說明，均無主張正當防衛之理，應負傷害罪責。故而，被
    告曾美娥所辯僅為求自衛云云，難認有理。
  4.曾美娥另稱其受有下背部扭挫傷、第4 、5 腰椎滑脫症之傷
    害云云，並以址設屏東縣屏東市○○○路12之2 號之國仁醫
    院診斷證明書1 紙為據（見本院卷第81頁），惟查：上開診
    斷證明書內病名欄固載：「1.下背部扭挫傷2.第4.5 腰椎滑
    脫症（以下空白）」等文字，然此僅可認定被告曾美娥在國
    仁醫院就診時身體存有上揭病症，尚難憑之認定其成因如何
    。又上開診斷證明書醫師囑言欄並載明：「病患自訴99年10
    月2 日意外，99年11月18日、12月3 日、12月9 日次門診
    ，現藥物治療（以下空白）」之文字，可知被告曾美娥於99
    年11月18日始至國仁醫院就診，已逾本案發生日1 月有餘，
    則被告曾美娥身體所存上揭病症是否為99年10月2 日與被告
    劉玉蓮互毆所致，亦非無疑。另經本院就被告曾美娥上揭病
    症之成因函詢國仁醫院，據覆略以：病患因意外造成下背部
    疼痛，此乃扭挫傷造成，如以時間推斷有可能是意外造成，
    而第4 、5 腰椎乃為退化性滑脫症和意外較無直接關聯等語
    ，有國仁醫院100 年8 月29日國仁醫字第10000352號函暨檢
    附之被告曾美娥病歷1 份附卷可考（見本院卷第33至36頁）
    ，準此，尚無法確認被告曾美娥上揭病症確實係因其與被告
    劉玉蓮互毆行為所致，依罪疑唯輕原則，自難論斷被告曾美
    娥上揭病症與被告劉玉蓮之傷害行為間具因果關係，而歸責
    於被告劉玉蓮，附此敘明。
(二)、被告曾美娥公然侮辱部分：
  1.於前揭互毆行為結束後，被告曾美娥在前開其與被告劉玉蓮
    拉扯、推擠處，另以「瘋女人！破麻！這種女人不會有小孩
    ，就算有小孩，小孩也不會好」等語辱罵被告劉玉蓮之事，
    業經證人即現場目擊者洪婉森於偵訊時結稱：伊當日人在其
    經營址設屏東縣里港鄉里○路36之3 號「五顏六色飾品店」
    內，聽到客人說劉玉蓮與人在打架，伊即跑出店外查看，見
    附近鄰居將劉玉蓮、曾美娥扶起，並聽到曾美娥罵劉玉蓮「
    瘋女人！破麻！這種女人不會有小孩，就算有小孩，小孩也
    不會好」之詞等語在卷（見偵卷第34頁），同證人於本院審
    理時復結稱：當日劉玉蓮與曾美娥打架當時，伊正在自己店
    內做事，有客人到伊店門口說劉玉蓮與人打架，伊出門去查
    看時，並未見到劉玉蓮與曾美娥打架之情形，僅見曾美娥在
    旁邊，而劉玉蓮正由旁人扶起。之後曾美娥即開始罵劉玉蓮
    ，伊有聽到曾美娥講「瘋女人！破麻！這種女人不會有小孩
    ，就算有小孩，小孩也不會好」之詞，而且口氣非常兇等語
    綦詳（見本院卷第60至62頁），衡以證人洪婉森於偵查及審
    理時均經具結，有證人洪婉森出具之結文2 紙在卷可稽（見
    偵卷第37頁，本院卷第66頁），當知偽證罪責係最重本刑為
    7 年以下有徒刑之罪，相較於此，被告曾美娥所犯之刑法第
    309 條公然侮辱罪，其最重本刑僅為拘役，證人洪婉森應無
    甘冒遭偽證罪責訴追風險而虛構證言之理。復酌證人洪婉森
    與被告曾美娥間並無宿怨，且就被告2 人間互相傷害經過亦
    如實證述其未目擊，並無構陷被告曾美娥之情，益徵證人洪
    婉森上揭證述非為設詞攀誣被告曾美娥，其上揭證述，應堪
    採信。
  2.被告曾美娥雖辯稱其當時一句話都沒有說也沒有吵，僅默默
    離去云云，惟查證人即現場目擊者曾明源於偵訊時結稱：伊
    經營之「新源昌金香店」在劉玉蓮經營之「寶貝童裝店」附
    近，99年10月2 日時，伊沒有看到劉玉蓮、曾美娥互打，但
    伊有看到渠2 人互罵之情形，詳細內容伊不清楚，但伊有聽
    到「瘋女人」之詞等語（見偵卷第33、34頁），同證人本院
    審理時結稱：伊所經營之店在劉玉蓮經營之「寶貝童裝店」
    旁約4 、5 個店面處，方才證人陳吳招治擺攤位置即在伊店
    門前，於99年10月2 日時，伊見劉玉蓮與曾美娥2 人在伊店
    左前方之里中路對向車道處互罵，渠2 人互罵之詳細內容伊
    並未仔細聽聞，但伊有聽到「瘋女人」之詞，應該是曾美娥
    在罵，但伊也不確定。至於劉玉蓮與曾美娥2 人打架之情形
    ，伊並未看見，伊去的時間是本案發生後段，伊去查看僅見
    渠2 人互罵之情形等語（見本院卷第134 頁），證人陳吳招
    治於本院審理時亦結稱：曾美娥、劉玉蓮2 人拉扯後仍在現
    場停留，並都有出口罵對方，但伊不知道其2 人在罵什麼等
    語（見本院卷第131 頁反面、第132 頁），雖證人曾明源、
    陳吳招治未能就被告曾美娥所為言論詳予證述，然其所證當
    日經過情形核與證人洪婉森上揭證述被告2 人有互罵之情節
    大致相符，堪信屬實，是被告曾美娥上揭所辯，要非事實，
    無可信採。
  3.按以粗鄙之語言在公共場所向特定之人辱罵時。倘為其他不
    特定人可以聞見之情形。而其語言之含義。又足以減損該特
    定人之聲譽者。自應成立刑法第309 條第1 項之罪（司法院
    院字第1863號解釋參照）。查被告曾美娥辱罵被告劉玉蓮之
    處係在里中路上，為供公眾往來通行之道路，其上商家、攤
    販林立，且被告2 人於該處互毆，業已引起路人駐足圍觀等
    節，參諸證人陳吳招治、洪婉森、曾明源上揭證詞自明，是
    被告曾美娥為上揭言論時，即屬不特定人或多數人得以共見
    共聞之狀況，自係公然為之。次查被告曾美娥上揭言論內容
    ，依社會通念係指稱他人精神狀態不佳、不守婦道，誠屬醜
    化、羞辱他人之負面貶抑性言論，被告曾美娥以上揭言論辱
    罵被告劉玉蓮，當足使聽聞者對劉玉蓮為負面評價而減損其
    聲譽，又被告曾美娥為成年人，當具相當社會經驗，對此自
    難委為不知，其仍決意為上揭言論，主觀上當具公然侮辱犯
    意無疑。
  4.公訴意旨固認被告曾美娥於99年10月2 日上午10時許，在被
    告劉玉蓮經營之「寶貝童裝店」前，以上揭言論辱罵被告劉
    玉蓮云云。然查：證人洪婉森於本院審理時結稱：被告2 人
    拉扯時伊不在現場，伊是聽到有人說被告2 人在打架才出外
    查看，當時衝突已經結束，只看到劉玉蓮被扶起，而曾美娥
    在罵等語（見本院卷第61頁），經核與證人陳吳招治於本院
    審理時結稱：被告2 人在地上打，有人將其2 人分開，之後
    2 人在現場待一下，並均有出言互罵等語（見本院卷第131
    頁反面、第132 頁），證人曾明源於本院審理時結稱：伊沒
    有看到劉玉蓮將曾美娥拉下車，伊出店查看時為本案已事發
    後，沒有看到被告2 人分開之情形，伊僅在店門口看到被告
    2 人在互罵等語（見本院卷第134 頁反面、第135 頁），經
    核上揭證人間之證述若合符節，且上揭證人亦無偏頗或攀誣
    被告2 人之情，堪認被告2 人應係先有拉扯、推擠之互毆行
    為後，被告曾美娥始在同處辱罵被告劉玉蓮。公訴意旨所認
    時、地尚有錯誤，惟公訴意旨所認行為人、犯罪行為內容、
    行為對象均與本院所認相同，二者間之基本社會事實同一，
    本院自得予以更正，併此敘明（最高法院89年度台上字第34
    37號判決要旨參照）。
(三)、綜上，本案事證已臻明確，被告2 人上揭所辯，均非可採，
    渠2 人互有上揭傷害犯行，被告曾美娥另有上揭公然侮辱犯
    行，均堪認定，應依法論科。
二、核被告劉玉蓮所為，係犯刑法第277 條第1 項之普通傷害罪
    ；另被告曾美娥所為，係犯刑法第277 條第1 項之普通傷害
    罪、第309 條第1 項之公然侮辱罪，被告曾美娥所犯上開2
    罪間，犯意各別、行為互殊，應分論併罰。爰審酌被告2 人
    僅因停車糾紛即互相暴力相向，或公然辱罵他人，行為可訾
    ，且犯罪後仍續互相指責，均未能自我反省，未見悔意，犯
    罪後之態度非佳，並參酌被告劉玉蓮教育程度為高職肄業、
    家庭經濟狀況為小康（見警卷第7 頁調查筆錄記載），被告
    曾美娥之教育程度為國小畢業、家庭經濟狀況為勉持（見警
    卷第3 頁調查筆錄記載），被告2 人各自所受傷害程度等一
    切情況，各量處如主文所示之刑，並就被告2 人所處拘役、
    被告曾美娥所處罰金部分，分別諭知易科罰金、易服勞役之
    折算標準，以示儆懲。
據上論斷，應依刑事訴訟法第299 條第1 項前段，刑法第277 條
第1 項、第309 條第1 項、第41條第1 項前段、第42條第3 項前
段，刑法施行法第1 條之1 第1 項、第2 項前段，判決如主文。
本案經檢察官邱呂凱到庭執行職務。
中    華    民    國   100    年    12    月    29    日
                  刑事第五庭  審判長法  官   林家聖
                                    法  官   劉怡孜
                                    法  官   黃柏霖
以上正本證明與原本無異。
如不服本判決應於收受判決後10日內向本院提出上訴書狀，並應
敘述具體理由；其未敘述上訴理由者，應於上訴期間屆滿後20日
內向本院補提理由書（均須按他造當事人之人數附繕本）「切勿
逕送上級法院」。
中    華    民    國   100    年    12    月    29    日
                                   書記官    史安琪
附錄本案論罪科刑法條：刑法第277條第1項、第309條第1項
中華民國刑法第277條
（普通傷害罪）
傷害人之身體或健康者，處 3 年以下有期徒刑、拘役或 1 千元
以下罰金。
犯前項之罪因而致人於死者，處無期徒刑或 7 年以上有期徒刑
；致重傷者，處 3 年以上 10 年以下有期徒刑。
中華民國刑法第309條
（公然侮辱罪）
公然侮辱人者，處拘役或 3 百元以下罰金。
以強暴犯前項之罪者，處 1 年以下有期徒刑、拘役或 5 百元以
下罰金。